臺灣高等法院花蓮分院刑事判決　　　　 100年度上訴字第81號
上　訴　人
即　被　告　游漢桐
　　　　　　黃金朝
上　一　人
選任辯護人　曾泰源律師
上列上訴人因違反森林法等案件，不服臺灣臺東地方法院99年度
訴字第288號中華民國100年3月1日第一審簡式審判程序判決（起
訴案號：臺灣臺東地方法院檢察署99年度偵字第2148號及99年度
毒偵字第360、361號），提起上訴，本院判決如下：
    主  文
原判決關於游漢桐及黃金朝違反森林法部分及定應執行刑部分均
撤銷。
游漢桐犯森林法第五十二條第一項第四、六款之竊取森林主產物
罪，處有期徒刑捌月，併科罰金新臺幣貳拾肆萬元，罰金如易服
勞役，以新臺幣壹仟元折算壹日。
黃金朝犯森林法第五十二條第一項第四、六款之竊取森林主產物
罪，累犯，處有期徒刑柒月，併科罰金新臺幣貳拾肆萬元，罰金
如易服勞役，以新臺幣壹仟元折算壹日。
    事  實
一、黃金朝於民國93年及96年間因違反槍砲彈藥刀械管制條例及
    施用第二級毒品案件，分別經本院94年度上訴字第227號及
    臺灣花蓮地方法院96年度花簡字第417號判決判處有期徒刑2
    年8月及3月（其後減為1月15日）確定，並於97年10月24日
    縮短刑期假釋出監，於98年2月27日因假釋期滿未經撤銷而
    視為執行完畢。
二、游漢桐明知位於臺東縣海端鄉霧鹿林區之國有森林主、副產
    物非其所有，亦無任何合法使用收益權限，竟於99年10月24
    日中午12時許，先以新臺幣（下同）4,000元之代價委託黃
    金朝駕駛其所有之車號JG-5101號自小貨車，搭載其一同前
    往上開林區，並於同日下午6時許抵達該林區林道10.6公里
    處（即臺東縣海端鄉公所經管之原住民保留地，衛星定位測
    量座標位置為X：253894、Y：0000000）。而黃金朝於抵達
    該處後，雖亦明知位於臺東縣海端鄉霧鹿林區之國有森林主
    、副產物非其所有，亦無任何合法使用收益權限，竟仍接受
    游漢桐之提議，而與之共同意圖為自己或為第三人不法之所
    有，基於結夥二人以上及為搬運贓物使用車輛竊取森林主產
    物之犯意聯絡，徒手將已遭不明人士切割並置於林道旁之牛
    樟木殘材11塊（重量共計880公斤，山價共計80,000元）抬
    放上車而竊取之，並進而以上開小貨車搬運下山。其後為警
    於翌日即同年月25日凌晨5時許，在上開林區林道5公里處查
    獲，並於車廂內扣得前揭牛樟木殘材，始悉上情（另原判決
    關於被告2人施用毒品犯行部分，均因未經上訴而業告確定
    ，附此敘明）。
三、案經臺東縣警察局關山分局報請臺灣臺東地方法院檢察署檢
    察官偵查起訴。
    理  由
壹、證據能力部分
一、本案被告於偵查中所為不利於己之陳述，並非出於強暴、脅
    迫、利誘、詐欺、疲勞訊問、違法羈押或其他不正之方法，
    而係出於其自由意志所為，且核無違反法定障礙事由期間不
    得訊問或告知義務之情形，依刑事訴訟法第156條第1項、第
    158條之2第1項規定，應有證據能力。
二、按被告以外之人於審判外之言詞或書面陳述，除法律有規定
    者外，不得作為證據。被告以外之人於審判外之陳述，雖不
    符前4條之規定，而經當事人於審判程序同意作為證據，法
    院審酌該言詞陳述或書面陳述作成時之情況，認為適當者，
    亦得為證據；當事人、代理人或辯護人於法院調查證據時，
    知有第159條第1項不得為證據之情形，而未於言詞辯論終結
    前聲明異議者，視為有前項之同意。刑事訴訟法第159條第1
    項、第159條之5分別定有明文。查本判決以下所引之證人利
    思賢於警詢之陳述及書面證據，雖為被告以外之人於審判外
    之書面或言詞陳述，依據前開規定，屬於傳聞證據，惟被告
    2人於本院準備程序中，就該等證據方法之證據能力均同意
    有證據能力，且迄至本案言詞辯論終結前，對於前揭具有傳
    聞證據性質之證據，既已知其情，亦未聲明異議，本院審酌
    上開證據資料製作時之情況，尚無違法不當取證及證據證明
    力明顯過低之瑕疵，亦認為以之作為證據均屬適當，揆諸前
    開規定與說明，認前揭證據資料均有證據能力，故得採為認
    定被告犯罪事實之證據。
貳、實體理由
一、上揭犯罪事實，迭據上訴人即被告游漢桐、黃金朝於警詢、
    偵查及原審審理中坦白承認在卷。惟被告游漢桐於本院審理
    時，固對原審所認定之犯罪事實及所量徒刑並無意見，惟辯
    稱：原審所量併科罰金部分過重，伊無力負擔，盼能減少一
    些云云；而被告黃金朝及其辯護人則於本院審理中改以：被
    告黃金朝並未意圖為自己不法之所有，其僅具搬運贓物之主
    觀犯意，故應適用刑法之搬運贓物罪論科云云置辯。經查：
  (一)被告2人於前揭時、地合力將臺東縣海端鄉公所管轄之牛樟
    木殘塊抬放至被告黃金朝駕駛之自小貨車並載離現場乙節，
    除據其等供承在卷外，並經證人即該鄉公所林業技士利思賢
    於警詢中證述綦詳（見警卷3第12-13頁），復有臺東縣警察
    局關山分局初來派出所扣押物品目錄表、贓物認領保管單、
    臺東縣海端鄉公所會同臺東縣警察局查獲違反森林法案件會
    勘紀錄、99年10月25日查獲游漢桐盜伐乙案現場位置圖、刑
    案現場測繪圖各1紙、查獲竊取牛樟殘材現場照片14張、車
    籍詳細資料報表、森林主副產物被害價格查定書及代保管認
    領單各1份附卷可稽（見警卷3第18、21、27-37頁；偵卷3第
    43-45頁），足認被告等前揭自白與事實相符，洵屬可採。
  (二)綜觀被告黃金朝受被告游漢桐之請託，共同至臺東縣海端鄉
    ○○○區○道10.6公里處，合力將現場之牛樟木殘材11塊抬
    放上車之事實，可知該牛樟木在未經被告2人抬放上車之前
    ，雖本已遭不明人士切割並置於林道旁，然被告游漢桐此前
    既尚未破壞該鄉公所對於牛樟木之持有狀態，亦未曾將牛樟
    木移置於其支配管領力下，是以被告游漢桐之竊取犯行尚未
    完成，係經被告黃金朝協力搬運牛樟木至其所有並駕駛之小
    貨車後，方使被告游漢桐之竊取行為得以既遂，故被告黃金
    朝合力搬運上車及駕車駛離現場之行為仍該當竊取之構成要
    件，辯護人就此所為辯護，尚有誤會，自不足採。至辯護人
    復以被告黃金朝無竊盜之主觀不法意圖等語進行辯護，第查
    被告黃金朝固於本案偵查、審理程序中，就其受託之始不知
    要搬運何物，直至上山後才知要搬運牛樟木乙節皆為一致之
    陳述，惟本案迭經被告黃金朝於警詢、偵查及原審審理程序
    為完全認罪之陳述，並經其同意始改以簡式審判程序而為審
    理；況由被告黃金朝於原審審理時所陳：「（問：是否知道
    本件扣案之牛樟木殘材並非你們所有，也沒有任何占有的權
    利？）我知道牛樟木殘材不是我們的。」等語（見原審卷第
    74頁反面）觀之，被告黃金朝到達該林區現場後，顯已明知
    被告游漢桐並非牛樟木所有權人，仍合力將牛樟木抬放上車
    並駛離現場，是其具備為被告游漢桐不法所有之主觀意圖，
    可謂事證明朗，自不容其空口翻異前詞。綜上所述，被告黃
    金朝在發現被告游漢桐所為犯行後，不但未予拒絕，仍決定
    協力將牛樟木搬運至車上，使竊取行為完成既遂，是以被告
    黃金朝與游漢桐基於竊取決意，而為犯罪行為分擔之事證明
    確，均堪認定，應予依法論科。
二、論罪科刑
  (一)按「此種結夥2人以上竊取森林主產物之行為，森林法第50
    條第1項第4款（即現行法第52條第1項第4款）既有處罰明文
    ，依特別法優於普通法之原則，自應排除刑法第321條第1項
    第4款而優先適用」（最高法院47年台上字第979號判例意旨
    參照）。又「因森林法第52條與刑法第321條均屬加重條件
    之情形，並非犯罪構成要件之變更，是倘被告攜帶兇器竊取
    森林主、副產物而兼有森林法第52條第6款情形者，應屬法
    規競合，因森林法第52條與刑法第321條之法定本刑，有期
    徒刑部分均為6月以上5年以下，惟森林法第52條之法定本刑
    尚應併科罰金，兩相比較，自以森林法第52條之規定為重，
    依重法優於輕法之原則，應優先適用森林法第52條之規定處
    斷。」（最高法院96年度台非字第65號判決意旨參照）。依
    上開最高法院判例及判決意旨，森林法中關於竊取森林主、
    副產物之犯罪，係屬刑法竊盜罪之特別規定，故當行為人以
    1行為同時該當於森林法及刑法上開犯罪之構成要件時，基
    於特別法優於普通法原則，及避免被告受重複評價之法理，
    應僅論以特別法即森林法之相關規定。故核被告2人所為，
    均成立森林法第52條第1項第4、6款之結夥2人以上為搬運贓
    物使用車輛竊取森林主產物罪，其2人就竊取牛樟木殘材之
    行為，有犯意聯絡及行為分擔，皆應論以共同正犯。另被告
    黃金朝於93年及96年間因違反槍砲彈藥刀械管制條例及施用
    第二級毒品案件，分別經本院94年度上訴字第227號及臺灣
    花蓮地方法院96年度花簡字第417號判決處有期徒刑2年8月
    及3月（其後減為1月15日）確定，並於97年10月24日縮短刑
    期假釋出監，於98年2月27日因假釋期滿未經撤銷而視為執
    行完畢，有臺灣高等法院被告（黃金朝）前案紀錄表1份附
    卷可稽，則其於有期徒刑執行完畢後，5年以內故意再犯本
    件有期徒刑以上之罪，為累犯，應依刑法第47條第1項之規
    定，加重其刑。
  (二)又森林法第52條之加重竊取森林主、副產物罪，應併科之罰
    金以贓額2倍以上5倍以下為其額度。所謂「贓額」係指其竊
    取之森林主、副產物之價額，且贓額之計算，係以山價為準
    ，並不以交易價格之市價為準；如係已就贓物加工或搬運者
    ，自須將該項加工與搬運之費用，扣除計算。另森林法第52
    條第1項之竊取森林主、副產物罪，關於併科罰金部分，係
    以贓額（即山價）之倍數（2倍至5倍）為準據，自屬刑法第
    33條第5款之特別規定（參最高法院47年台上字第1095號判
    例及同院81年度台上字第1758號、86年度台上字第6566號與
    95年度台上字第2020號判決意旨）。再森林法於87年5月27
    日修正時，相關罰金之條文均已修正為以新臺幣為罰金之單
    位，雖同法第52條並未予以明示，仍規定「併科贓額二倍以
    上五倍以下罰金」，惟同法之罰金條文既已全部修正為以新
    臺幣為貨幣單位，解釋上該條文之貨幣單位應與其他條文相
    同，故本件應於贓額80,000元之2倍至5倍間併科罰金。
三、原審因予論科，固非無見。惟查原判決此部分卻認被告等成
    立森林法第52條第1項4、6款之結夥2人以上為搬運贓物使用
    車輛竊取森林主產物罪、刑法第320條第1項之竊盜罪，並依
    刑法第55條想像競合之規定，從一重即森林法第52條第1項
    第4、6款之罪名處斷，即有未合；又原判決將被告2人併科
    罰金部分，依刑法第42條第3項規定，皆諭知易服勞役之折
    算標準，卻未於據上論斷欄內引用上開規定，不無疏漏，用
    法均難謂無誤。被告2人執詞上訴雖無理由，惟原判決此部
    分既有上開可議之處，即屬無可維持，仍應由本院予以撤銷
    改判，以符法制。爰審酌被告游漢桐雖係為種植牛樟菇以供
    己用，行為動機似尚非惡劣，惟本件遭竊取之牛樟木殘材數
    量多達11塊、重量達880公斤、價值亦高達80,000元（山價
    ），對於森林資源保育及其經濟效用所造成之危害非屬輕微
    ；且其如欲種取牛樟菇，本應依循正當管道（如向有關單位
    申請採集或在市面上購買）以取得作為栽培介質之牛樟木，
    而非於明知無權採集之情形下仍執意竊取，凡此漠視他人權
    益及森林保育之心態，實屬可議。另被告游漢桐辯稱本件因
    其並未得到任何利益，希望能降低併科罰金之金額云云，惟
    查森林法第52條併科罰金本具有懲罰性質，法院自得衡量犯
    罪情狀並於法定範圍內依職權酌定罰金，故本院審酌被告游
    漢桐前揭犯罪情狀，並參酌現行實務慣例，認原審論處贓額
    3倍之罰金，應屬適當，要無失出失入之情形，是被告游漢
    桐就此所辯，尚無可採。至於被告黃金朝雖亦協同被告游漢
    桐進行搬運工作而有其可責之處，惟諒其係因至現場後方知
    被告游漢桐欲託其協力竊取牛樟木殘材，雖最終仍未能堅守
    其守法意志而遂本件犯行，然其主觀上之惡性終究與被告游
    漢桐有所差異，而不應給予過度之責難。兼衡被告2人於警
    詢、偵查及原審審理中尚能坦白犯行，迄上訴本院後則改口
    辯解等一切情狀，分別量處如主文第2、3項所示之刑，並就
    併科罰金部分均諭知易服勞役之折算標準，以示懲儆。
四、另刑法關於沒收之規定，除違禁物必須沒收外，其餘均採取
    得科主義，是法院對於供犯罪所用之物，沒收與否，本可自
    由裁量（參最高法院19年上字第1651號判例意旨）。而沒收
    具有刑罰及保安處分之性質，在刑罰方面而言，係財產刑之
    一種（參最高法院87年度第7次刑事庭會議決定所附之臺灣
    高等法院暨所屬法院86年法律座談會刑事類第43、45號提案
    再研究報告），與主刑同屬對被告犯罪行為之制裁。因之，
    關於職權沒收，法院於宣告時除應注意相關之法定要件（如
    刑法第38條第3項）外，尚應衡酌刑罰對於被告生命、身體
    及財產之制裁程度，與其該次犯行所應承擔之責任是否相當
    。如主刑之執行與被告之責任已屬相當，或沒收之執行將對
    於被告造成過重或顯不相當之負擔時，除另有公共安全或公
    共利益維護等犯罪預防目的之考量外，尚不得於主刑之外，
    再為沒收之宣告，抑免罪刑不相當而有違比例原則。從而，
    本件供搬運牛樟木殘材之自小貨車雖屬被告黃金朝所有，惟
    衡酌本件有期徒刑及併科罰金之執行，對於被告2人而言已
    屬相當；且上開小貨車之價值非低，如再將之予以沒收，將
    對被告黃金朝之財產造成過度之侵害而有違罪刑相當原則；
    且被告黃金朝既於本院審理時敘明小貨車係做為平常交通工
    具，並非專門搬運牛樟木之用，且亦無其他證據證明該小貨
    車係被告黃金朝為竊取本件牛樟木殘材所特地購置，或曾多
    次作為竊盜犯行之工具使用，難認有維護公共安全或公共利
    益等犯罪預防之必要而須予以沒收。準此，就被告黃金朝所
    有之上開小貨車，爰不併予宣告沒收。
據上論斷，應依刑事訴訟法第369條第1項前段、第364條、第299
條第1項前段，森林法第52條第1項第4款、第6款，刑法第11條前
段、第28條、第47條第1項、第42條第3項，判決如主文。
本案經檢察官崔紀鎮到庭執行職務。
中    華    民    國  100    年    6    月    22    日
                  刑事庭審判長法  官 謝志揚
                              法  官 林慶煙
                              法  官 張健河
以上正本證明與原本無異。
如不服本判決，應於收受送達後10日內向本院提出上訴書狀，其
未敘述理由者，並得於提起上訴狀後10日內向本院補提理由書（
均須按他造當事人之人數附繕本）「切勿逕送上級法院」。
告訴人或被害人如對於本判決不服者，應具備理由請求檢察官上
訴，其上訴期間之計算係以檢察官收受判決正本之日期為準。
中    華    民    國   100    年    6     月    22    日
                              書記官 徐文彬
附錄：本案論罪科刑法條全文
森林法第52條
竊取森林主、副產物而有左列情形之一者，處 6 月以上 5 年以
下有期徒刑，併科贓額 2 倍以上 5 倍以下罰金：
一、於保安林犯之者。
二、依機關之委託或其他契約，有保護森林義務之人犯之者。
三、於行使林產採取權時犯之者。
四、結夥二人以上或僱使他人犯之者。
五、以贓物為原料，製造木炭、松節油、其他物品或培植菇類者
    。
六、為搬運贓物，使用牲口、船舶、車輛，或有搬運造材之設備
    者。
七、掘採、毀壞、燒燬或隱蔽根株，以圖罪跡之湮滅者。
八、以贓物燃料，使用於礦物之採取，精製石灰、磚瓦或其他物
    品之製造者。
前項未遂犯罰之。
第 1 項第 5 款所製物品，以贓物論，沒收之。